臺灣板橋地方法院民事判決　九十年度重訴字第四三五號
　　原　　　告　甲○
　　被　　　告　辛○○
　　　　　　　　戊○○
　　　　　　　　丙○○
　　被　　　告　己○○
　　　　　　　　丁○○
　　　　　　　　庚○○
　　　　　　　　乙○○○
右當事人間請求分配表異議之訴事件，本院判決如左：
    主      文
本院八十六年度執字第一六一八五號拍賣抵押物強制執行事件於民國九十年五月二十
一日製作如附表一所示之分配表，應更正為如附表三所示之分配表。
原告其餘之訴駁回。
訴訟費用由被告負擔五分之一，餘由原告負擔。
    事      實
甲、原告方面：
一、聲明：鈞院八十六年度執字第一六一八五號拍賣抵押物強制執行事件於九十年五
    月二十一日製作如附表一所示之分配表，應更正為如附表二所示之分配表。
二、陳述：
  (一)緣鈞院八十六年度執字第一六一八五號拍賣抵押物強制執行事件如附表一所示之
    分配表，其中所列原告之抵押債權一千五百萬元，係原告與訴外人林邱怡潔於民
    國八十四年十一月十一日共同借貸於被告辛○○、己○○、戊○○、丁○○、丙○○、庚○○之被繼承人曾太陽，除借貸本金一千五百萬元之外，並約定借款期
    間自八十四年十一月九日起至八十五年五月七日止，期間利息為二百萬元，因此
    由被繼承人曾太陽與其他第三人共同簽發一千五百萬元之借據及本票各乙紙，作
    為本金之憑據，另亦共同簽發與前揭一千五百萬元本票相同起始日及到期日、面
    額為二百萬元之本票乙紙，作為支付利息所用，並以被繼承人曾太陽所有坐落台
    北縣三峽鎮○○段麻園小段第一二○、一二一、一二一之一、一二三及一二四地
    號土地，共同設定本金最高限額二千二百萬元之抵押權，用以擔保前揭借款。詎
    屆期本金、利息均未獲清償，而自八十五年五月八日屆清償期後，依民法第二百
    三十三條規定，自應計算遲延利息，且遲延利息之利率應按約定利率即年息二分
    半計算，惟超過法定最高利率之部分無請求權，故應以年息百分之二十計算，是
    本件拍賣抵押物強制執行之抵押債權本金為一千五百萬元、利息為二百萬元、遲
    延利息為一千四百十八萬三千三百三十三元，皆為抵押權所擔保之範圍，嗣於八
    十八年一月二十八日訴外人林邱怡潔將其債權及抵押權全部讓渡予原告，並經完
    成抵押權變更登記在案，從而原告就上開金額均得主張優先受償。按民法第八百
    六十一條明定「抵押權所擔保者為原債權、利息、遲延利息及實行抵押權之費用
    」，則本件本金、利息、遲延利息，均為抵押權所擔保。又被繼承人曾太陽於八
    十五年五月十六日死亡，依民法第一千一百五十三條規定，應由其繼承人即被告
    辛○○、己○○、戊○○、丁○○、丙○○及庚○○，對曾太陽之債務負連帶清
    償之責，本件拍賣抵押物強制執行事件，係就各繼承人之應有部分予以拍賣，則
    就原告對被告辛○○之債權應在二千二百萬元之範圍內全部擔保，依理其他被告
    己○○、戊○○、丁○○、丙○○、庚○○等人亦同，是依此分配方式，本件拍
    定價金二千五百六十五萬元，扣除執行費用並分配予原告受抵押權擔保效力所及
    之本金一千五百萬元、利息二百萬元及遲延利息二千四百五十八萬八千三百三十
    三元後，其他債權人即被告乙○○○及債務人即被告辛○○、己○○、戊○○、
    丁○○、丙○○、庚○○等人，均已無餘款可資分配，渠等所剩款項或債權均應
    為零，惟鈞院於九十年五月二十一日製作之分配表，對原告之抵押債權僅列本金
    一千五百萬元，且未依連帶債務之法則予以分配，經原告依法對分配表聲明異議
    ，並請求更正分配表內容如聲明所示後，遭被告戊○○、乙○○○為反對之陳述
    ，就未為反對陳述之其餘被告辛○○、己○○、丁○○、丙○○及庚○○部分，
    因原告主張之更正方式對於其等能否取得剩餘款項有所影響，且鈞院執行處並未
    就此更正分配表，自應一併起訴，爰依強制執行法第四十一條第一項規定，提起
    本件分配表異議之訴求為判決如聲明所示。
  (二)就二百萬元本票部分，該紙本票之真正為被告所不爭執，堪認實在。又觀之該紙
    本票記載之發票日期為八十四年十一月十日、到期日為八十五年五月九日，而本
    件抵押權之存續期間為八十四年十一月八日起至八十五年五月七日止，可見二百
    萬元之本票債權，確係發生於抵押權存續期間內，即為該抵押權擔保效力所及，
    自得就拍賣抵押物所得之價金中優先受償，自此觀點言之，該紙二百萬元本票之
    原因關係，究係本金抑或利息，均與原告行使抵押債權無涉，則執行法院自應將
    此二百萬元債權列入，並享有優先受償之權利。原告對於該二百萬元之本票債權
    ，固於執行程序中曾先後有「本金」與「利息」二種不同之主張，但該本票債權
    確實存在，並不容否認，因此究係本金或利息，原無太大意義，蓋茍主張為利息
    ，將有利於債務人，因有複利禁止之規定，而不得再請求利息，反之，若將之認
    定為本金，原告則尚得主張遲延利息等項，較不利於被告。又被告辛○○等既自
    認本件原告與曾太陽間之借貸，係全由訴外人曾福來一人主導，可見原告與曾太
    陽在借貸一千五百萬元之前，並不相識，自不可能平白無故貸予金錢而不收利息
    ，尤其借款金額高達一千五百萬元之鉅，是本件借貸必有利息之約定，實不待言
    。再者，系爭二百萬元之本票，發票日為八十四年十一月十日、到期日為八十五
    年五月九日、票據號碼為0000000號，而表彰本件借貸之一千五百萬元本
    票，發票日為八十四年十一月十日、到期日為八十五年五月九日、票據號碼為0
    000000號，票據號碼連號，票據記載事項除金額外均相同，足證二紙本票
    之關聯性甚強，乃同時簽發、交付，又二百萬元本票之背面，並有被告戊○○之
    簽名背書，而同時被告戊○○亦在借據上「借款人：曾太陽」之下方緊接簽名，
    顯然該紙二百萬元本票與借據係同時經曾太陽及被告戊○○確認，而原告與曾太
    陽間，除該筆一千五百萬元之借款外，別無任何往來，則此筆二百萬元金錢顯然
    係從一千五百萬元之借款所衍生而來，既非借款本金，可見當為借款利息。又被
    告辛○○於原告取得拍賣抵押物之裁定，準備行使抵押權之際，曾於八十六年六
    月九日分別簽立票面金額一百萬元、到期日為八十六年六月十五日及票面金額二
    百十七萬五千元、到期日為八十六年九月九日之本票二紙，用以支付積欠原告之
    利息，益徵一千五百萬元之借款確有利息約定之事實。被告斤斤執陳者，乃抵押
    權設定內容之利息欄既載為「依照各債權契約所約定之利率計算」，而原告所提
    出之「借據」並無利息或利率之約定，則原告請求將二百萬元本票債權列為利息
    ，乃無理由云云，通觀一千五百萬元之借據本身，固無任何有關利息或利率之記
    載，但借據並不等於債務契約，而僅係交付借款或借貸關係存在之證明爾，本件
    借貸雙方將借款期限六個月之利息算出，然後由借款人曾太陽另外簽發本票交付
    原告收執之事實本身，即為債務契約之一部分，故被告以借據未有記載，即認債
    務契約並未約定之情抗辯，顯屬有誤而不足採。
  (三)關於遲延利息部分，本件抵押權設定登記就遲延利息部分之登記內容，為「依照
    各個債務契約所約定之計收標準計算」，因此若債務人遲延給付，原告即得請求
    遲延利息，顯為雙方之約定，是本件遲延利息，不但為法定擔保範圍，亦為登記
    之約定擔保範圍，是原告就本件遲延利息請求優先受償，乃屬有據，本即應列入
    分配。又關於遲延利息之利率問題，民法第二百三十三條第一項規定：「遲延之
    債務，以支付金錢為標的者，債權人得請求依法定利率計算之遲延利息。但約定
    利率較高者，仍從其約定利率」，又依最高法院二十二年上字第三五三六號判例
    所示，「遲延之債務以支付金錢為標的者，不問其債務是否原應支付利息，債權
    人均得請求依法定利率計算之遲延利息」，是本件遲延利息之利率問題，即令認
    無約定利率存在，仍應依法定利率為標準計算，可見本件分配表確有嚴重瑕疵存
    在。又前述二百萬元之本票，乃用以支付本金一千五百萬元、借款期限六個月之
    利息，以二百萬元利息倒算求得之月利率為２˙２２２２％，通常沒有人會以無
    窮近之循環小數為約定利率，因此該倒算所得之月利率，顯然並非實際之約定利
    率，實際之約定利率，必然高於上開倒算所得之利率，蓋二百萬元必為雙方討價
    還價之結果，原應有利息必然高於二百萬元，再逐步降至二百萬元，經雙方同意
    後，曾太陽始簽發系爭二百萬元本票交予原告收執，是原告主張本件借款之利率
    為月息百分之二點五，以借款期間六個月計算，應有利息為二百二十五萬元，要
    非無據，再者，不論係月息百分之二點五、百分之二或百分之二點二二二二，換
    算成週年利率則分別為百分之三十、百分之二十四或百分之二六點六六四，均高
    於法定最高額即年息百分之二十，依民法第二百零五條規定及最高法院四十一年
    台上字第一五四七號判例見解，就金錢債務之遲延利息，其約定利率仍應受法定
    最高額之限制，故本件遲延利息自應按年息百分之二十計算，又該一千五百萬元
    本票之所載之到期日為八十五年五月九日，借款之清償期限亦為八十五年五月九
    日，債務人即應自八十五年五月十日起，負遲延責任，是以年息百分之二十計算
    ，遲延期間自八十五年五月十日起至九十年二月一日即系爭標的物拍定之繳款日
    止，本件遲延利息應為一千四百十八萬三千三百三十三元，理應列入分配表優先
    受償。
  (四)被告乙○○○雖又抗辯茍該紙二百萬元本票為利息約定，何以被告辛○○復再行
    簽發金額各為一百萬元及二百十七萬五簽元之本票二紙，作為利息之支付等語，
    惟查該紙二百萬元本票係支付八十四年十一月十日起至八十五年五月九日止，期
    間半年之利息，而被告辛○○簽發二紙本票之時間，係在借款期滿、清償期屆至
    後又一年以後之事，乃支付八十五年五月十日以後之利息，與系爭二百萬元本票
    所表彰之利息並不衝突。再按民法第三百二十三條規定「清償人所提出之給付，
    應先抵充費用，次抵充利息，次充原本」，故本件正確之分配方式，應係在二千
    二百萬元之優先受償範圍內，依次先抵充利息二百萬元，再充遲延利息一千四百
    十八萬三千三百三十三元，餘五百八十一萬六千六百六十七元再抵充本金，故而
    原告尚有本金九百十八萬三千三百三十三元未獲清償。
三、證據：提出九十年五月二十一日本院八十六年民執地字第一六一八五號民事執行
    處通知及分配表影本各一件、借據影本一紙、本票影本二紙、九十年六月二十一
    日本院八十六年度民執地字第一六一八五號民事執行處通知影本一件、抵押權設
    定契約書影本一份、他項權利證明書影本二件、台灣高等法院八十九年度上字第
    四二三八號刑事判決一份、台灣桃園地方法院八十七年度訴字第一五○五號刑事
    判決一份為證。
乙、被告方面
壹、被告辛○○、戊○○及丙○○部分：
一、聲明：請求駁回原告之訴。
二、陳述：
  (一)本件借款債權發生之始末，乃訴外人曾福來所經營之天給企業有限公司因財務困
    難亟需資金，見被告曾宗義、己○○、戊○○、丁○○、丙○○、庚○○之先父
    曾太陽年逾八十，年邁可欺，欲利用曾太陽名下土地向他人借款籌措資金，遂由
    訴外人曾三平引薦認識曾太陽，佯稱欲向曾太陽購買其所有坐落台北縣三峽鎮○○段麻園小段第一二○、一二一、一二一之一、一二三及一二四地號之五筆土地
    ，又以無資金為由，欲先以曾太陽之土地向他人抵押借款用以購買機器設備，事
    後再向銀行貸款給付曾太陽系爭土地之價金，並約定由曾福來先給付曾太陽三百
    萬元，其餘尾款則於三個月後給付。曾太陽不疑有他，即與曾福來以訴外人夏劍
    英為買方名義簽定不動產買賣契約書及土地房屋買賣契約書，曾福來於給付買賣
    定金三百萬元後，即要求曾太陽以其名義向原告及訴外人林邱怡潔借款一千五百
    萬元，並將上揭土地設定本金最高限額二千二百萬元之抵押權予原告，可見本件
    借貸本金一千五百萬元之由來，全由曾福來一人所主導，曾太陽從未與原告有任
    何利息約定，此觀諸系爭借據內容並無任何利息之約定自明。
  (二)綜前所述，本件借貸之始末時因曾太陽欲出賣土地與曾福來所引起，曾太陽根本
    不須借貸，更遑論有任何約定利息之必要，且若真有利息約定，然此利息並非少
    數，豈有不於兩造借貸契約中予以載明之理？另依原告所提之執行名義即抵押權
    設定契約書，有關利息部分係載明依債權契約之約定，觀其借據內容，除載明借
    得款項一千五百萬元外，並無任何利息利率之約定，自不得以其事後提出之二百
    萬元本票，即空口徒說係本件借貸之約定利息，曾太陽不僅未與原告有任何利息
    約定，亦從未有繳付利息予原告之舉，原告就此事實自應負舉證責任。然查原告
    於八十六年強制執行事件中，綜觀其歷次陳報之債權內容，就利息部分不僅說法
    迥異，且前後矛盾，忽而主張本金為二張本票共計一千七百萬元，利息則依年利
    率六釐計算、或利息改稱約定為月息百分之二點五，或忽而改稱本金為一千五百
    萬元、利息為月息百分之二點五，嗣又於本件起訴時，再度改稱本金為一千五百
    萬元、利息則為年息二分半計算，更甚而即使依原告之說法計算利息，其借貸期
    間六個月之利息，亦非原告主張之二百萬元之數，可知原告說詞前後不一，顯為
    事後編撰之詞，實無可採。
三、證據：提出本院八十九年度訴緝字第一一五號刑事判決影本一件為證。
貳、被告己○○、丁○○、庚○○部分：
一、聲明：請求駁回原告之訴。
二、陳述：本件借據上並未有利息之記載，被告等人亦未聽被繼承人提及有利息之約
    定，原告主張之該紙二百萬元本票應為佣金，而非利息。本件債務糾紛均由被告
    戊○○代為處理，其於強制執行程序中所為之反對陳述，效力自應及於共同債務
    人全體。
參、被告乙○○○部分：
一、聲明：請求駁回原告之訴。
二、陳述：
  (一)原告請求就鈞院八十六年度執字第一六一八五號拍賣抵押物強制執行事件九十年
    五月二十一日製作之分配表，所列原告抵押債權部分應增列利息二百萬元、遲延
    利息一千四百十八萬三千三百三十三元云云，顯屬無據，蓋依原告所提之執行名
    義即抵押權設定契約書，有關利息之部分係載明依債權契約之約定，然依其借據
    內容，除載明借得款項一千五百萬元外，並無任何利息利率之約定，自不得以事
    後提出之二百萬元本票，即空口主張係本件借貸之利息約定。又原告分別於八十
    九年十二月五日及同年月二十日具狀陳報債權金額為：「本金為二張本票共計一
    千七百萬元、利息依年利率六釐計算」等情，復於九十年二月具狀陳報債權金額
    為：「本金一千五百萬元二百萬元、利息依利率約定為月息百分之二點五」
    等語，卻於九十年四月二十七日再次陳報時，改稱「本金為一千五百萬元、每月
    利息三十七萬五千元、借用期間為六個月、該六個月利息由債務人簽發二百萬元
    之利息本票，原應為二百二十五萬元，債權人同意減為二百萬元，故此本票可供
    證明兩造利息約定確實為月息百分之二點五」等語，又於本件起訴時陳稱「本金
    一千五百萬元、利息依約定以年息二分半計算為二百萬元、遲延利息按約定利率
    為二千四百五十八萬八千三百三十三元」之情，據上以觀，系爭二百萬元本票債
    權，原告本主張其性質為本金，惟繼之又改稱為利息，二者迥然不同，此為原告
    主張之矛盾一；又有關利息之利率約定，原告先主張依年利率六釐計算，後又改
    依約息百分之二點五（即年息三分），惟本件起訴又改稱係依年息二分半，前後
    三次說法不一，此為矛盾二；再者，縱不論利率依月息百分之二點五或年息二分
    半計算，借款六個月之期間利息均非原告陳稱之二百萬元，而應為二百二十五萬
    元或一百八十七萬五千元，此為矛盾三；益見原告所言二百萬元本票為約定利息
    乙節，乃事後編串之詞，至為明顯。蓋原告與被繼承人曾太陽於借款之初倘真有
    此依利息約定，則原告對約定利率若干必知之甚詳，於聲請強制執行之初，亦將
    於事實理由內載明稽詳，惟何以原告迄今竟說詞反覆，顯與常情有違，是原告之
    主張並無依據，當難採信。
  (二)關於原告主張遲延利息依約定利率計算乙節，亦同前所述，即原告提出之借據，
    並無任何關於利息利率之記載，此外復無其他證據足資證明本件借款曾就遲延利
    息作有年息二分半之約定，是原告主張將遲延利息二千四百五十八萬八千三百三
    十三元列入分配表分配，顯屬無據。退步言之，縱算原告所稱借款之際確有約定
    利率年息二分半之約定為真，然依民法第二百零五條規定：「約定利率，超過週
    年百分之二十者，債權人對於超過部分之利息，無請求權」，是本件借款原告對
    於逾年息百分之二十部分之利息，即無請求權。又所謂最高限額抵押權，乃為預
    定抵押物應擔保債權之最高限額所設定之抵押權，其約定利息、遲延利息及約定
    擔保範圍內之違約金，固為抵押權效力所及，但仍受最高限額之限制，有最高法
    院七十五年度第十次民事庭會議決議可參，故本件抵押權設定為本金最高限額二
    千二百萬元，依此則利息、遲延利息連同本金合併計算，其超過最高限額部分，
    自無優先受償之權，是原告之主張將利息二百萬元、遲延利息一千四百十八萬三
    千三百三十三元全數列入第一順位抵押權優先受償，亦難謂允當。
  (三)倘如原告所言，二百萬元本票是與借據及一千五百萬元本票同時簽發並交付，且
    二百萬元本票背面之所以有被告戊○○之簽名背書，係因為借貸當時貸予人恐借
    款人曾太陽之子女翻臉不認帳，故要求被告戊○○予以認證云云，惟啟人疑竇者
    ，在於茍當初貸予人思緒果如此周詳，何以未在借據上直接寫明借款利息二百萬
    元及約定之利率？況二百萬元並非戔戔之數，亦不可能如此草率而無約定利息記
    載，該紙一千五百萬元本票背面亦未有被告戊○○之簽名背書，顯與原告前揭所
    言並不符合。又倘借款之初即事先言明借貸利息為二百萬元，既是如此，被告戊○○又何必於八十六年六月九日分別簽立面額一百萬元及二百十七萬五千元之本
    票二紙，作為利息之支付？益見二百萬元本票顯非借款利息，自不得由原告事後
    編派，即率爾認定係本件借貸之利息。
三、證據：提出民事聲請狀及陳報債權狀影本四紙、九十年四月二十五日本院八十六
    年度民執地字第一六一八五號函影本一紙為證。
丙、本院依職權調取本院八十六年度執字第一六一八五號拍賣抵押物民事執行卷宗全
    卷。
    理      由
一、原告原起訴主張「本院八十六年度執字第一六一八五號拍賣抵押物強制執行事件
    如附表一所示之分配表，就被告辛○○、己○○、戊○○、丁○○、丙○○及庚○○之財產拍賣所得價金，應增列利息二百萬元、遲延利息二千四百五十八萬八
    千三百三十三元之債權，並列為分配表中之優先債權優先受償，被告得發還或分
    配之款項均減縮為零」，嗣餘起訴狀繕本送達被告後，將其中遲延利息部分變更
    為一千四百十八萬三千三百三十三元，觀其訴訟標的之法律關係，均為原告對如
    附表一所示分配表之異議權，經核僅屬減縮應受判決事項之聲明，且為被告所不
    爭執而為本案言詞辯論，依民事訴訟法第二百五十五條第一項第三款及第二項規
    定，依法自應准許。
二、按債權人或債務人對於分配表所載各債權人之債權或分配金額有不同意者，應於
    分配期日一日前，向執行法院提出書狀，聲明異議，前項書狀，應記載異議人所
    認原分配表之不當及應如何變更之聲明，強制執行法第三十九條定有明文；又未
    於分配期日到場之債務人或債權人，於受異議之通知後三日內已為反對陳述者，
    法院應通知聲明異議人，此時異議並未終結，為異議之債權人或債務人得於受通
    知有反對陳述之日起十日內，向執行法院對為反對陳述之債權人或債務人提起分
    配表異議之訴，同法第四十條之一第二項、第四十一條第一項、第三項、第四項
    亦有明定。經查本院八十六年度執字第一六一八五號拍賣抵押物強制執行事件，
    本院執行處於九十年五月二十一日作成如附表一所示之分配表，並定九十年六月
    七日為分配期日，惟本件原告於分配期日前之九十年五月二十九日對該分配表聲
    明異議，而此聲明異議經被告戊○○及被告乙○○○分別於九十年六月十四日及
    同年月十五日具狀向本院執行處為反對陳述，本院執行處並於同年月二十一日發
    函通知本件原告有反對陳述之情事，此經本院依職權調取八十六年度執字第一六
    一八五號拍賣抵押物強制執行卷宗查明屬實，又兩造並不爭執被告丁○○所為反
    對陳述之效力，應及於其餘被告辛○○、己○○、丁○○、丙○○及庚○○乙節
    ，是原告於九十年六月二十九日提起本件分配表異議之訴，並未逾強制執行法第
    四十一條第四項所定之十日不變期間，於法自無不合，亦先予敘明。
三、原告起訴主張其與訴外人林邱怡潔於八十四年十一月十一日共同借貸金錢予被告
    辛○○、己○○、戊○○、丁○○、丙○○、庚○○之被繼承人曾太陽，除借貸
    本金一千五百萬元之外，並約定借款期間自八十四年十一月九日起至八十五年五
    月七日止，期間利息為二百萬元，因此由被繼承人曾太陽與其他第三人共同簽發
    一千五百萬元之借據及本票各乙紙，作為本金之憑據，另亦共同簽發與前揭一千
    五百萬元本票相同起始日及到期日、面額為二百萬元之本票乙紙，作為支付利息
    所用，並以被繼承人曾太陽所有坐落台北縣三峽鎮○○段麻園小段第一二○、一
    二一、一二一之一、一二三及一二四地號土地，共同設定最高限額二千二百萬元
    之抵押權，以擔保前揭借款，詎屆期本金、利息均未獲清償，經原告及訴外人林
    邱怡潔行使抵押權後，鈞院以八十六年度執字第一六一八五號強制執行事件拍定
    系爭抵押標的物，惟該案件所製作如附表一所示之分配表，僅將原告一千五百萬
    元之借款本金債權列入，至於二百萬元之利息及自八十五年五月十日起迄九十年
    二月一日止，以年息百分之二十計算之遲延利息，則均未見列入分配表優先受償
    ，顯與民法第八百六十一條規定有違，且被告辛○○、己○○、戊○○、丁○○
    、丙○○及庚○○乃本於繼承之法律關係就被繼承人曾太陽之債務負連帶清償責
    任，則原告對被告辛○○等人之債權應在最高限額二千二百萬元之範圍內全數受
    擔保，如附表一所示之分配表竟未依連帶債務之法理分配，於法亦有未合，爰依
    強制執行法第四十一條第一項規定，提起本件訴訟請求判決將原分配表更正為如
    附表二所示。被告則分別均以：原告請求就八十六年度執字第一六一八五號拍賣
    抵押物強制執行事件於九十年五月二十一日製作如附表一所示之分配表，所列原
    告抵押債權部分應增列利息二百萬元、遲延利息一千四百十八萬三千三百三十三
    元，顯屬無據，蓋原告提出之抵押權設定契約書，有關利息之部分係載明依債權
    契約之約定，然觀其借據內容，除載明借得款項一千五百萬元外，並無任何利息
    之約定，則該紙二百萬元本票是否確為利息債權而為系爭抵押權效力所及，即不
    無疑義，又原告對於系爭二百萬元本票究為借貸本金抑或利息，前後陳述不一，
    關於利率約定為何，亦先後矛盾，原告既無法證明本件借款利率為何，則其主張
    之遲延利息部分，亦顯乏據等語，資為抗辯。
四、原告主張其與訴外人林邱怡潔於八十四年十一月十一日共同借貸一千五百萬元予
    被告辛○○、己○○、戊○○、丁○○、丙○○、庚○○之被繼承人曾太陽，約
    定借款期間自八十四年十一月九日起至八十五年五月七日止，並以被繼承人曾太
    陽所有坐落台北縣三峽鎮○○段麻園小段第一二○、一二一、一二一之一、一二
    三及一二四地號土地設定本金最高限額二千二百萬元之抵押權，作為前揭借款之
    擔保，嗣曾太陽死亡後，前揭土地即由被告辛○○、己○○、戊○○、丁○○、
    丙○○及庚○○共同繼承，詎屆期本金、利息均未獲清償，經原告及林邱怡潔行
    使抵押權後，由本院八十六年度執字第一六一八五號強制執行事件以二千五百六
    十五萬元拍定抵押標的物，而被告乙○○○則持本院八十八年度促字第四七七七
    九號之確定支付命令為執行名義，聲明對被告丙○○拍賣所得財產參予分配，又
    八十八年一月二十八日訴外人林邱怡潔業將其債權及抵押權讓予原告，並完成抵
    押權變更登記之事實，業據原告提出借據影本一紙、抵押權設定契約書影本一份
    、他項權利證明書影本二件為證，且為兩造所不爭執，並經本院依職權調取本院
    八十六年度執字第一六一八五號拍賣抵押物強制執行卷宗核閱無訛，堪信為真正
    。至於原告主張其執有由被繼承人曾太陽及其他訴外人共同簽發、發票日為八十
    四年十一月十日、到期日為八十九年五月九日、票面金額二百萬元之本票一紙，
    乃該筆一千五百萬元借款自八十四年十一月九日起至八十五年五月七日止期間之
    利息，又本件借款屆期後債務人即應給付遲延利息，計算至九十年二月一日買受
    人繳足拍賣價款之日止，尚有遲延利息一千四百十八萬三千三百三十三元，均為
    抵押權擔保效力所及乙節，則為被告所否認，並以前述辭情置辯，是本件應審酌
    之爭點，厥在於原告主張之二百萬元及一千四百十八萬三千三百三十三元，是否
    分別為系爭抵押權效力所及。經查：
  (一)按所謂最高限額之抵押契約，係指所有人提供抵押物，與債權人訂立在一定金額
    之限度內，就現在已發生及將來可能發生之一定範圍內之不特定債權為擔保，受
    擔保之債權雖非必於設定抵押權斯時業已發生，惟並非債權人於抵押權存續期間
    內對債務人所發生之一切債權，不問該等債權發生原因為何，均為抵押權擔保效
    力所及，仍須從屬於一定範圍之法律關係所生之債權，始受該最高限額抵押權擔
    保，此一定範圍之法律關係，即為學說上所稱最高限額抵押權之基礎關係。經查
    本件抵押權固經設定為本金最高限額二千二百萬元，抵押權存續期間為自八十四
    年十一月八日起至八十五年五月七日止，有原告提出之抵押權設定契約書影本一
    件在卷可參，惟查該本金最高限額抵押權之基礎關係，自原告提出之借據上所記
    載「（一）茲向林巒（即本件原告）、林邱怡潔借得新台幣一千五百萬元整；（
    二）右款係提供坐落三峽鎮○○段麻園小段一二○、一二一、一二一之一、一二
    三、一二四地號，經於八十四年十一月九日樹林地政事務所收件第三三一二七號
    抵押權設定登記。．．．」等文字以觀，當認乃以消費借貸為本件最高限額抵押
    權之基礎關係，亦即須以消費借貸所由生之債權，始為系爭抵押權擔保效力所及
    ，則原告主張其執有之前揭二百萬元本票債權，既係發生於抵押權存續期間內，
    不論該紙本票之原因關係為何，均應為本件抵押權擔保效力所及而享有優先受償
    之權利云云，並非可採。
  (二)又按本票為無因證券，本票上之權利義務固依其文義而發生，惟與基礎之原因關
    係乃各自獨立，票據權利之行使不以其原因關係存在為前提，而持有債務人簽發
    之本票，亦不足以說明簽發系爭本票之原因關係為何，蓋簽立本票之原因非止一
    端故也，況觀諸該紙二百萬元本票，其上並無任何有關「作支付利息用」等類此
    註記，是尚不得僅以系爭本票與另紙一千五百萬元之本票，二者記載之發票人、
    發票日、到期日均相同且票據號碼連號為由，即逕認此二百萬元本票債權之原因
    關係，必為一千五百萬元借款所衍生之利息，茍原告欲作此主張，並認該二百萬
    元因此依民法第八百六十一條規定為抵押權擔保效力所及，自應由原告另就該有
    利於己之事實舉證以實其說。惟觀諸本件抵押權設定契約書之記載，就利息部分
    乃約定「利息：依照各個債務契約所約定之利率計算。」等語，是本件一千五百
    萬元借款究竟有無利息約定，適用利率若干，自應以該借款債權契約之約定為斷
    ；再細究原告提出之借據影本，其上僅記載被繼承人曾太陽向原告及訴外人林邱
    怡潔借得一千五百萬元之情，並無任何有關利息、利率之約定，亦未記載債務人
    曾開立任何本票交付債權人收執之情事，則原告上開主張能否採信，實已不無可
    疑。
  (三)原告雖又舉台灣桃園地方法院八十七年度訴字第一五○五號刑事判決及台灣高等
    法院八十九年度上訴字第四二三八號刑事判決各一件為證，用資說明本件一千五
    百萬元借款確有利息約定之情，惟查兩造固不爭執上開刑事判決所載，被告辛○○曾於八十六年六月九日簽立票面金額分別為一百萬元及二百十七萬五千元之本
    票各一紙交予訴外人即原告之子翁春茂，作為給付一千五百萬元借款之利息乙節
    ，然系爭一千五百萬元借款之期間為自八十四年十一月九日起至八十五年五月七
    日止，則被告辛○○於借款期限屆至後之八十六年六月九日始行簽立二紙支票，
    究係為支付該一千五百萬元借款期間之利息，抑或作為逾期還款之遲延利息所用
    ，並非明確，亦尚不得以被告辛○○事後簽發之本票，即逕推論被繼承人曾太陽
    確有以八十四年十一月十日簽立之二百萬元本票，作為支付借款利息之意，是原
    告所提前揭證據，當不足作為有利原告之認定。
  (四)再查關於該紙二百萬元本票之原因關係暨約定利率為何一事，原告先本院八十六
    年度執字第一六一八五號強制執行事件中，於八十九年十二月間陳報二百萬元本
    票為借款本金、利率為年利率六釐，復於九十年二月九日陳報二百萬元為本金、
    利率約定為月息百分之二點五，卻在同年四月二十七日改稱利率為月息百分之二
    點五，以本金一千五百萬元計算，每月利息為三十七萬五千元，借款六個月之利
    息共應為二百二十五萬元，經原告等債權人同意減為二百萬元之情，此有原告提
    出之民事呈報狀分別附於前揭八十六年度執字第一六一八五號強制執行卷宗內可
    參，惟至提起本件訴訟時，原告又再主張該二百萬元本票債權為一千五百萬元借
    款之期間利息，約定利率則為年息二分半等語，其前後數次所陳迥異，則茍該紙
    二百萬元本票之原因關係確為借貸，對於簽立過程及利率約定為何，原告自應知
    之甚詳，焉有對此竟前後說詞反覆之理？遑論原告竟更以屬待證事實之二百萬元
    本票，倒推計算約定利率為何？均顯與常情有違，益徵原告此部分之主張尚難採
    信。原告對於該紙二百萬元本票之原因關係乃系爭一千五百萬元借款之期間利息
    乙節，既未能再舉證以實其說，則其主張此二百萬元依民法第八百六十一條規定
    為抵押權效力所及，應列入八十六年度執字第一六一八五號強制執行事件之分配
    表中優先受償等語，即屬無據，應予駁回。
  (五)按遲延之債務，以支付金錢為標的者，債權人得請求依法定利率計算之遲延利息
    ，但約定利率較高者，仍從其約定，民法第二百三十三條第一項定有明文，且金
    錢債務即無約定利息，而於債務人清償遲延時，債權人亦得請求遲延利息，最高
    法院著有十八年上字第四三三號判例可資參照，又遲延利息依民法第八百六十一
    條規定，確為抵押權擔保效力範圍所及，是本件一千五百萬元借款既屬金錢債務
    ，而借款期限為自八十四年十一月九日起至八十五年五月七日止，則被繼承人曾
    太陽自八十五年五月八日起即應負遲延責任，亦即原告非不得請求該筆一千五百
    萬元借款自八十五年五月八日起至清償日即拍賣標的物繳足價款之九十年二月一
    日止之遲延利息，且依法該遲延利息為抵押權效力所及，從而原告主張如附表一
    所示之分配表未將遲延利息列入優先受償之債權範圍，乃有違誤乙節，為有理由
    。至於遲延利息所應適用之利率，原告雖主張不論以月息百分之二點五、百分之
    二或百分之二點二二二二，換算成週年利率分別為年息百分之三十、百分之二十
    四或百分之二六點六六四，均高於法定最高限制之年息百分之二十，是應以年息
    百分之二十計算遲延利息等情，惟原告無法證明本件借款有利息約定及利率若干
    ，已如前所述，則原告主張以年息百分之二十計算遲延利息，並無可採，自應以
    民法第二百零三條之法定利率即週年利率百分之五，作為計算標準。又查系爭一
    千五百萬元借款自八十五年五月八日陷於遲延時起，迄九十年二月一日獲清償之
    日止，期間共計一千七百三十一日即四點0000000年，以週年利率百分之
    五計算，原告得主張優先受償之遲延利息即為三百五十五萬六千八百四十九元（
    00000000＊０．０５＊４．0000000＝0000000），且該
    遲延利息加上借貸本金一千五百萬元，共計為一千八百五十五萬六千八百四十九
    元，尚未逾原告第一順位抵押權所擔保二千二百萬元之最高限額，是就此遲延利
    息部分，原告亦得優先受償。從而原告主張就遲延利息部分之更正，於三百五十
    五萬六千八百四十九元之範圍內，為有理由，應予准許，爰更正如附表三之分配
    表所示。
  (六)再者，被繼承人曾太陽死亡後，系爭抵押標的物由被告辛○○、己○○、丁○○
    、戊○○、丙○○及庚○○共同繼承，一千五百萬元借款債務亦由其等繼承而負
    連帶清償責任，又依民法第八百六十八條規定：「抵押之不動產如經分割，或讓
    與其一部，或擔保一債權之數不動產而以其一讓與他人者，其抵押權不因此而受
    影響。」，是被告辛○○、己○○、戊○○、丁○○、丙○○及庚○○仍應以其
    等因繼承分割取得之應有部分，共同為原告之借款債權負擔保之責，是自無將受
    抵押權擔保之借款債權予以分割分別受償之理，從而原告指摘如附表一所示之分
    配表未依連帶債務之法理為分配等情，當屬有據，爰就此部分亦更正為如附表三
    之分配表所示。末查被告乙○○○僅就被告丙○○之財產聲明參予分配，是本件
    拍定價金二千五百六十五萬元扣除原告之執行費用二萬零五百二十二元、原告受
    第一順位抵押權擔保之借款本金一千五百萬元、遲延利息三百五十五萬六千八百
    四十九元後，尚餘六百九十七萬零十九元，應由執行債務人即被告辛○○、己○○、戊○○、丁○○、丙○○及庚○○平均取回，則被告丙○○可分得之款項為
    一百十六萬一千六百七十元，被告乙○○○自僅得就該一百十六萬一千六百七十
    元分配受償，又扣除被告乙○○○之執行費用七千元、借款利息六萬六千三百零
    一元及借貸本金一百萬元後，尚餘八萬八千三百六十九元，即被告乙○○○對被
    告丙○○之債權亦得全數受償，餘款八萬八千三百六十九元則由被告丙○○取回
    ，均附此敘明。
五、縱上所述，原告依強制執行法第四十一條第一項規定，請求將本院八十六年度執
    字第一六一八五號強制執行事件於九十年五月二十一日製作如附表一所示之分配
    表更正為如附表二所示，就其中在如附表三所示分配表更正之範圍內者，為有理
    由，應予准許；至於原告主張超過如附表三所示分配表部分，則顯乏據，為無理
    由，應予駁回。
六、本件判決基礎已臻明確，兩造其餘攻擊防禦方法及舉證，核與判決結果不生影響
    ，爰不另一一論述，併此敘明。
七、結論：本件原告之訴為一部有理由、一部無理由，依民事訴訟法第七十九條但書
    、第八十五條第一項，判決如主文。
中　　　華　　　民　　　國　　九十一　　年　　　六　　　月　　二十五　　日
                                  臺灣板橋地方法院民事第二庭
~B審判長法      官  陳忠行
~B      法      官  連士綱
~B      法　　　官　劉元斐
右為正本係照原本作成
如對本判決上訴，須於判決送達後廿日內向本院提出上訴狀
中　　　華　　　民　　　國　　九十一　　年　　　六　　　月　　二十五　　日
~B法院書記官　洪惠玲
